臺灣高等法院臺中分院刑事判決　　　　96年度上訴字第1640號
上　訴　人　臺灣彰化地方法院檢察署檢察官
上　訴　人
即　被　告　甲○○
上列上訴人因被告毒品危害防制條例案件，不服臺灣彰化地方法
院96年度訴字第254號中華民國96年4月30日第一審判決（起訴
案號：臺灣彰化地方法院檢察署95年度毒偵字第5133號），及移
送併案審理（併辦案號：同署96年度毒偵字第2184號、第2563號
）提起上訴，本院判決如下：
    主  文
原判決撤銷。
甲○○施用第一級毒品，累犯，處有期徒刑壹拾壹月，減為有期
徒刑伍月又拾伍日，扣案之第一級毒品海洛因伍包（合計淨重零
點陸陸公克，空包裝總重壹點陸公克）沒收銷燬之；又施用第二
級毒品，累犯，處有期徒刑柒月，減為有期徒刑參月又拾伍日，
扣案之第二級毒品甲基安非他命壹包（驗前淨重零點陸貳公克
、驗後淨重零點陸零貳玖公克）沒收銷燬之。應執行有期徒刑捌
月，扣案之第一級毒品海洛因伍包（合計淨重零點陸陸公克，空
包裝總重壹點陸公克）、第二級毒品甲基安非他命壹包（驗前淨
重零點陸貳公克、驗後淨重零點陸零貳玖公克）均沒收銷燬之
。
    犯罪事實
一、甲○○曾於民國（下同）87年間因殺人未遂案件，經臺灣彰
    化地方法院以87年度少訴字第11號刑事判決判處有期徒刑4
    年6月，經上訴由本院以88年度少上訴字第102號刑事判決駁
    回上訴確定後，經移送執行，於90年6月12日因縮短刑期假
    釋出監，並付保護管束，復因撤銷假釋於95年9月14日因縮
    刑期滿執行完畢。其前於92年間因施用毒品案件，經臺灣臺
    南地方法院以92年度毒聲字第1741號裁定送勒戒處所觀察、
    勒戒後，認無繼續施用毒品之傾向，於92年11月28日觀察、
    勒戒執行完畢釋放，且經臺灣臺南地方法院檢察署檢察官以
    92年度毒偵字第1483號為不起訴處分確定。詎其不知悔改，
    明知海洛因及甲基安非他命分別業經公告為毒品危害防制條
    例第2條第2項第1、2款所列管之第1、2級毒品，不得非法持
    有、施用，復分別基於施用第1級毒品海洛因、第2級毒品甲
    基安非他命之犯意，於前揭觀察、勒戒執行完畢釋放後5年
    內，於95年12月13日下午約5、6時許，在其位於彰化縣埔心
    鄉○○路○段162號住處內，將海洛因摻水以注射針筒注射
    入體內之方式，施用第1級毒品海洛因1次；另於95年12月13
    日下午4時許，亦在其上址住處內，將甲基安非他命以鋁箔
    紙隔熱燒烤吸食煙霧之方式，施用第2級毒品甲基安非他命1
    次。嗣經警方於95年12月14日凌晨零時20分，在彰化縣員林
    鎮○○街263號對面之停車場處臨檢而查獲，並扣得供其為
    前揭施用毒品所剩餘之第1級毒品海洛因5包（合計淨重0.66
    公克，空包裝總重1.6公克）、第2級毒品甲基安非他命壹包
    （驗前淨重0.632公克、驗後淨重0.60 29公克），且於95年
    12月14日凌晨1時30分採尿送驗後，始知上情。
二、案經彰化縣警察局田中分局報請臺灣彰化地方法院檢察署檢
    察官偵查起訴。
    理  由
一、訊據上訴人即被告甲○○（下稱被告）對其於上揭時、地，
    分別施用施用第1級毒品海洛因及第2級毒品甲基安非他命之
    事實，於原審及本院審理時均坦承不諱，且有扣案粉末5包
    ，經送驗後係第1級毒品海洛因（合計淨重0.66公克，空包
    裝總重1.6公克）；另扣案晶體1包，經送驗後係第2級毒品
    甲基安非他命（驗前淨重0.63 2公克、驗後淨重0.6029公克
    ），此有法務部調查局96年1月15日調科壹字第09623004510
    號鑑定書、憲兵司令部刑事鑑識中心96年3月5日安鑑字第
    0960000310號鑑定書各1紙（參見偵查卷宗第23頁、原審卷
    宗第13頁）附卷可參，且均係被告所有施用第1、2級毒品所
    剩餘之物，業經被告供明在卷，可資佐證。另查：
  (一)被告係於95年12月14日凌晨1 時30分，經臺灣彰化地方法院
    檢察署委託警方採集被告尿液送驗結果，分別呈嗎啡、甲基
    安非他命陽性反應，此有此有詮昕科技股份有限公司96年1
    月15日報告編號00000000號濫用藥物尿液檢驗報告及委託檢
    驗尿液代號與真實姓名對照表各1份（參見偵查卷宗第15頁
    、第24頁）附卷可稽，足見被告確有施用第1、2級毒品海洛
    因、甲基安非他命之事實。
  (二)按海洛因施用入人體後水解還原成嗎啡，再循嗎啡之代謝方
    式排出體外，業據行政院衛生署藥物食品檢驗局73藥檢壹字
    第030221號函說明綦詳，且依醫學臨床實驗及根據英國藥學
    會出版Isolationand Indentification of Drugs一書第293
    頁載明：海洛因經注射入人體後，在體內迅速水解成６Mono
    acetyImorphine，再緩緩繼續水解成嗎啡，然後再循嗎啡之
    代謝方式排出，同書第431 至432 頁並載有：嗎啡經注射入
    人體後，約50% 以上於8 小時內自尿中排出，至24小時排出
    約90% ，但48小時後仍有微量可檢出等語。又甲基安非他命
    經口服投與後，約70% 於24小時內可自尿液中排出，而其尿
    液內含甲基安非他命成分之檢出，與投與甲基安非他命的量
    、個人體質、檢驗儀器之精密度有關，通常採尿化驗是否呈
    陽性反應，應以投與後24小時內所採者為宜，此亦有行政院
    衛生署藥物食品檢驗局藥檢醫字第4529號函可查。是參酌
    前揭報告，被告自白於前揭時間分別有施用第1 級毒品海洛
    因、第2 級毒品甲基安非他命各1 次之犯行等語，核與事實
    相符，應堪採信。
  (三)另犯毒品危害防制條例第10條施用第1級、第2級毒品之罪者
    ，檢察官應先聲請法院裁定將被告令送勒戒處所觀察、勒戒
    ，經觀察、勒戒後，認無繼續施用毒品傾向者，應由檢察官
    為不起訴之處分，且經觀察、勒戒執行完畢釋放後，5 年內
    再犯第10條之罪，檢察官應依一般刑事訴訟程序予以起訴論
    罪科刑，此觀諸毒品危害防制條例第20條第1項、第2項、第
    23條第2 項前段規定自明。經查，被告前於92年間因施用毒
    品案件，經臺灣臺南地方法院以92年度毒聲字第1741號裁定
    送勒戒處所觀察、勒戒後，認無繼續施用毒品之傾向，於92
    年11月28日觀察、勒戒執行完畢釋放，且經臺灣臺南地方法
    院檢察署檢察官以92年度毒偵字第1483號為不起訴處分確定
    等情之事實，此有臺灣高等法院被告前案紀錄表、臺灣彰化
    地方法院檢察署刑案資料查註紀錄表各1 份附卷可參。被告
    前既曾因施用毒品案件，經觀察、勒戒後，復因施用毒品，
    其於前開觀察、勒戒執行完畢釋放後5 年內，再犯本案施用
    毒品罪，依毒品危害防制條例第23條第2 項之規定，屬應依
    法論罪科刑之行為，依前開說明，本案被告上開所為，均係
    於92年11月28日觀察、勒戒執行完畢釋放後5 年內，分別再
    犯毒品危害防制條例第10條第1、2項施用第1、2級毒品罪，
    本案事證明確，被告上開犯行洵堪認定，應依法論科。
二、按海洛因、甲基安非他命為毒品危害防制條例第2 條第2 項
    第1、2款所明定之第1、2級毒品。核被告所為，各係犯同條
    例第10條第1項之施用第1級毒品罪及同條例第10條第2項之
    施用第2級毒品罪。被告持有第1、2級毒品進而施用，持有
    之低度行為各為施用之高度行為所吸收，均不另論持有毒品
    之罪。被告所犯上開2罪，罪名各別，行為互異，應分論併
    罰。另查，被告曾於87年間因殺人未遂案件，經臺灣彰化地
    方法院以87年度少訴字第11號刑事判決判處有期徒刑4年6月
    ，經上訴由本院以88年度少上訴字第102號刑事判決駁回上
    訴確定後，經移送執行，於90年6月12日因縮短刑期假釋出
    監，並付保護管束，復因撤銷假釋於95年9月14日因縮刑期
    滿執行完畢等情，此有臺灣高等法院被告前案紀錄表、臺灣
    彰化地方法院檢察署刑案資料查註紀錄表各1份存卷可考，
    其於5年內故意再犯本案有期徒刑以上之2罪，均為累犯，各
    應依刑法第47條第1項之規定加重其刑。
三、原審判決就被告上開所犯予以論罪科刑，固非無見，惟為紀
    念解除戒嚴20週年，予罪犯更新向善之機，所制定之中華民
    國96年罪犯減刑條例業於96年7月16日生效實施，被告犯罪
    時間在中華民國96年4月24日以前，所犯為毒品危害防制條
    例第10條第1項、第2項之罪，合於減刑條件，原審未及適用
    ，容有未合；雖公訴人上訴意旨指述：（一）被告有多次施
    用第一級毒品之犯行，應屬「集合犯」部分，為本院所不採
    ，理由詳如後述；（二）又認本件扣案包裝海洛因、甲基安
    非他命之塑膠袋部分應依刑法第38條第1項第2款之規定沒收
    ，而原審卻引用毒品危害防制條例第18條第1項前段之規定
    ，予以沒收消燬，亦有未洽；惟查，原審已就該塑膠包裝袋
    ，業已無法與毒品析離，均屬違禁物，依毒品危害防制條例
    第18 條第1項前段規定，併予宣告沒收銷燬之，已說明其依
    據及理由，本院認此項結果並無違法之處，檢察官此項上訴
    理由，亦為本院所不採。本件被告及檢察官之上訴，雖均為
    無理由，惟原審判決既未及適用中華民國96年罪犯減刑條例
    ，應由本院予以撤銷改判。爰審酌被告前因施用毒品案件，
    經觀察、勒戒執行完畢釋放後，仍未能徹底戒絕毒品，復犯
    本案施用毒品罪，顯見其無戒毒悔改之意，惟念其施用第1
    、2級毒品之次數僅各1次，施用毒品乃自戕一己之身體健康
    ，尚未對他人造成危害，且犯後已坦承犯行，態度良好等一
    切情狀，各量處如主文所示之刑，並依法各減其宣告刑各2
    分之1及定期應執行刑，以資懲儆。
四、又毒品危害防制條例第18條第1項前段之規定，乃刑法第38
    條第1項第1款之特別規定，此所稱查獲之毒品，係指有罪判
    決書於事實欄內，已經認定為被告有罪事實之毒品，即足當
    之，不以仍屬於被告所有者為限（最高法院92年度臺非字第
    297號裁判要旨參照）。經查，扣案之粉末5包（合計淨重0.
    66公克，空包裝總重1.6公克）、晶體1包（驗前淨重0.632
    公克、驗後淨重0.6029公克），經送驗後分別係第1級毒品
    海洛因、第2級毒品甲基安非他命，均已如前述，且該包裝
    海洛因、甲基安非他命之之塑膠袋，業已無法與毒品析離，
    均屬違禁物，不問是否屬於犯人所有與否，依毒品危害防制
    條例第18條第1項前段規定，併予宣告沒收銷燬之。又鑑定
    耗損之毒品，既已滅失，即無庸併予宣告沒收銷燬，附此敘
    明。
五、又併案意旨以（96年度毒偵字第2184號、第2563號）：被告
    基於施用第一級毒品海洛因之犯意，自95年12月13日起，至
    96 年4月4日上午7時許止（按95年12月13日當天之犯罪事實
    ，與本件之犯罪事實同一，已由本院併為審理），在其位於
    彰化縣埔心鄉○○村○鄰○○路○段162號住處，接連施用第
    一級毒品海洛因多次；其另基於施用第二級毒品甲基安非他
    命之犯意，於96年4月4日或前4日內之某一時點，在不詳處
    所，施用第二級毒品甲基安非他命1次，嗣為彰化縣警察局
    員林分局員警於96年4月4日下午2時許，在上揭住處查獲，
    始知悉上情。因施用毒品具有成癮性，因此必然是反覆為之
    ，且施用行為本身即有反覆為之的性質，故被告分別多次施
    用第一級毒品海洛因及第二級毒品甲基安非他命之犯行，在
    法律評價上應均屬於包括一罪的集合犯。本件被告所涉施用
    第一級毒品海洛因及第二級毒品甲基安非他命之犯行，與前
    開本院認定被告施用第一級毒品海洛因及第二級毒品甲基安
    非他命犯行間，為實質上一罪，依審判不可分之法理，爰移
    送本院併案審理云云。惟查；修正前刑法第56條連續犯之規
    定，已自95年7月1日起廢除。本案被告於併案意旨所示之時
    、地，多次施用第一級毒品海洛因等犯行，係在95年7月1日
    以後，施用第一級毒品海洛因，既在原刑法第56條連續犯之
    規定被廢除之後，又非本案檢察官起訴書所起訴之犯罪事實
    ，自非本案起訴效力所及，本院尚屬無從併予審理。另刑法
    第56 條連續犯之規定業於94年1月7日修正公布刪除，並於
    95年7 月1日施行，而依新法對於上開反覆實施犯罪模式之
    對應處置，除合於「接續犯」或「包括一罪」之情形外，則
    僅能依數罪併罰之規定個別處斷。至「集合犯」係依一般社
    會通念，特定犯罪行為具有反覆實施之特性，立法者於制定
    刑罰法律之初，亦已認知該種行為類型之反覆性，而有意藉
    由法條中客觀構成要件之行為要素，涵括上開具有反覆實施
    特性之數個犯罪行為，仍僅接受一次刑法之評價為已足；然
    施用毒品犯罪，或為零星偶一之施用，或長期不間斷的反覆
    施用，均有其可能性，是自難認立法者於制定刑罰法律之初
    ，已認知施用毒品行為必屬具反覆性之犯罪，且有意藉由法
    條中客觀構成要件之行為要素，涵括上開具有反覆實施特性
    之數個犯罪行為。況實務上最高法院歷來僅將專以觸犯該等
    法條之罪，為其日常生活之職業者之常業犯，認為其性質上
    屬多數行為之集合犯，在法律上將之擬制為一罪（即學理上
    稱之實質上一罪）（最高法院92年台上字5115號判決、92年
    台上字第4959號判決、93年台上字第3609號判決、94年台上
    字第45 67號判決），而本次刑法修正既依據「刑罰公平原
    則之考量，刪除有關連續犯之規定，並將含有連續犯性質之
    常業犯一併全數刪除（參見刑法修正草案總說明），則再以
    集合犯之概念評價多數施用毒品之行為，即有不當，因此，
    多次施用毒品犯罪之行為，當無論以「集合犯」之餘地，此
    時則應回歸一般刑法上行為單、複數之認定，而分別予論罪
    科刑，較稱妥適。公訴人認上開移送本院併案審理部分，與
    被告經本院所判決認定之施用第一級毒品海洛因犯行，係屬
    「集合犯」之實質上一罪，此項法律上之見解為本院所不採
    認。故聲請併辦部分既與原起訴有罪部分無實質或裁判上一
    罪關係，本院自無從併辦，應予退回。
據上論斷，應依刑事訴訟法第369條第1項前段、第364條、第299
條第1項前段、毒品危害防制條例第10條第1項、第2項、第18條
第1項前段，刑法第11條、第47條第1項、第51條第5款，中華民
國96年罪犯減刑條例第2條第1項第3款，第7條、第10條第1項，
判決如主文。
本案經檢察官乙○○到庭執行職務。
中　　華　　民　　國　　96　　年　　7 　　月　　25　　日
            刑事第十一庭  審判長法　官　陳　朱　貴
                                法　官　郭  同  奇
                                法　官　何  志  通
上列正本證明與原本無異。
施用第一級毒品部分得上訴。
施用第二級毒品部分不得上訴。
如不服本判決應於收受送達後十日內向本院提出上訴書狀，其未
敘述上訴之理由者並得於提起上訴後十日內向本院補提理由書（
均須按他造當事人之人數附繕本）。
                                書記官　高　麗　淇
中　　華　　民　　國　　96　　年　　7　　月　　27 　日
